【裁判字號】    97,訴,576
【裁判日期】    980820
【裁判案由】    損害賠償
【裁判全文】
臺灣嘉義地方法院民事判決               97年度訴字第576號
原      告  交通部公路總局第五區養護工程處
法定代理人  甲○○
訴訟代理人  蔡碧仲律師
            陳振榮律師
被      告  臺灣電力股份有限公司嘉義區營業所
法定代理人  乙○○
訴訟代理人  李國禎律師
            蕭道隆律師
            唐淑民律師
上列當事人間請求損害賠償事件，本院於九十八年八月六日言詞
辯論終結，判決如下：
    主  文
原告之訴駁回。
訴訟費用由原告負擔。
    事實及理由
一、原告起訴主張：
（一）原告為嘉義縣太保市後潭里嘉縣168號線道（下稱系爭道
      路）之公路主管機關，被告未依公路法與公路用地使用規
      則之規定，向原告申請許可，逕於系爭道路東向西21.3公
      里處之路權範圍內設置電線桿（下稱系爭電線桿），經原
      告於民國91年2月6日以（91）五工水字第9100594號函，
      要求被告應就原告水上工務段轄內所有有礙交通安全之虞
      之桿線遷移至路權外，惟被告均無回應。嗣訴外人蔡平清
      於93年12月12日夜間7時20分許，騎乘車牌號碼KB2-605號
      機車，行經系爭道路東向西21.3公里處時，撞擊被告違規
      設立於該處之系爭電線桿，致人車倒地並受重傷，經送往
      長庚醫院急救後，仍宣告不治死亡。訴外人即蔡平清之配
      偶蔡黃棉、子女蔡順典、蔡鴻玉、蔡美淇、蔡幸渝等5人
      ，即以原告為系爭道路之主管機關，對於系爭道路之管理
      欠缺為由，向原告請求國家賠償，經臺灣嘉義地方法院95
      年度國字第1號、臺灣高等法院台南分院96年度上國易字
      第7號民事判決確定，判決原告應給付蔡黃棉新台幣（以
      下同）48萬1,587元、蔡順典、蔡鴻玉、蔡美淇各14萬元
      及蔡幸渝21萬6,773元，及自94年4月5日起至清償日止按
      週年利率百分之五計算之利息，暨訴訟費用1萬7,328元，
      原告已依渠等請求如數給付，又原告因不服一審判決，提
      起上訴，另負擔裁判費1萬3,215元，上開費用均應一併由
      被告負擔。
（二）又於原告與訴外人蔡黃棉等5人之國家賠償案件中，歷審
      法院均認系爭電線桿設置位置不當，確為訴外人蔡平清死
      亡之原因。而被告未依公路法與公路用地使用規則之規定
      ，向原告申請許可設置系爭電線桿，經原告行文通知後，
      仍未加以改善，其就該電線桿之設置自有過失，且被告未
      依其內部之配電線路電桿反光貼紙張貼原則，於系爭電線
      桿上依序張貼黃色長方形反光貼紙（10公分寬x40公分長
      ）3張，更任憑系爭電線桿舊有之圓形反光標誌老舊剝落
      ，無法發揮照明及警示之功能，以防危險之發生，亦屬對
      系爭電線桿之管理不當之情事。
（三）再按使用公路用地之設施，由使用人負責養護，如因養護
      不善致他人遭受損害時，應由使用人負責賠償。公路用地
      使用規則第8條定有明文。本件被告於系爭公路用地上設
      置系爭電線桿，即為公路用地之使用人，現因其養護不善
      致他人遭受損害時，即應由被告依前揭規定負責賠償。
（四）綜上，被告對於因系爭電線桿設置、管理不當，致訴外人
      蔡平清死亡乙事，顯有過失，故原告於依國家賠償法第3
      條第1項賠償被害人家屬後，自得依國家賠償法第3條第2
      項之規定向被告請求損害賠償等語。
（五）並聲明：被告應給付原告131萬3,349元，及自起訴狀繕本
      送達翌日起至清償日止按週年利率百分之五計算之利息。
二、被告則以：
（一）系爭電線桿，係被告依原告於79年10月9日召開之「水上
      交流道聯絡道路改善168線18K+760～22K+687.75段拓寬工
      程管線及有關事宜協調會」決議，始將系爭電線桿遷移埋
      立於事發地點，而一直使用至今；且電線桿設置，係依據
      當時「屋外供電線路裝置規則」與「公路用地使用規則」
      之規定辦理，是被告並非違法設置系爭電線桿。且原告雖
      曾來函要求被告遷移有礙行車安全之電線桿，惟原告來函
      並未具體指明並要求遷移特定電線桿，嗣經被告以91年1
      月25日臺灣電力股份有限公司嘉義區營業處D嘉義字第910
      10561Y號函去函，請求原告提供有礙行車安全之虞之電線
      桿清冊，以利設計改善，然原告並未就此為具體之回應，
      致被告無法知悉究係何一電線桿應予遷移，故難謂被告對
      於系爭電線桿之設置有所過失。
（二）其次，原告主張被告未依規定黏貼反光貼紙始致肇事，因
      而應負損害賠償責任云云，然系爭事故地點，除系爭車禍
      外，未曾發生碰撞事故，亦非重要路段重點桿或道路轉彎
      桿，而非被告公司內部之配電線路電桿反光貼紙張貼原則
      中規定應張貼之情形。且依道路交通標誌標線號誌設置規
      則之規定，僅要求被告於路中障礙物體上漆繪黃、黑相間
      斜紋之路中障礙物體線，並未課與被告應於電線桿上張貼
      反光貼紙之義務，故系爭電線桿既已依前開規定漆繪黃、
      黑相間斜紋之路中障礙物體線，自難謂被告未於系爭電線
      桿上張貼反光貼紙係一過失行為。
（三）再者，車禍事故發生之原因，經臺灣嘉義地方法院95年度
      國字第1號及臺灣高等法院台南分院96年度上國易字第7號
      判決，均認系爭事故之發生為系爭道路管理機關之原告，
      對於夜間照明不足之事故地點、有機車道縮減及設有電線
      桿等有礙行車安全之道路狀況，未妥設適當警示標誌，方
      致系爭車禍之發生。且於國家賠償事件中，經送鑑定及覆
      議結果，亦認蔡平清為肇事主因，道路主管機關未於障礙
      物前方妥設「警8」道路縮減警告標誌及未依規定劃設「
      近障礙物線」，以促使車輛駕駛人注意前方狀況、謹慎行
      車，為肇事次因，被告則無肇事因素。綜上，足可認系爭
      車禍事故之發生，顯與被告無關。
（四）退萬步言，縱認被告對於系爭車禍事故之發生應負過失責
      任，然原告乃系爭路段之管理機關，對於夜間照明不足之
      事發地點、有機車道縮減及設有電線桿等有礙行車安全之
      道路狀況，未妥設適當警示標誌乙節，實屬對於系爭道路
      管理之欠缺，自應對系爭車禍事故與被告連帶負過失責任
      。是原告不得逕依國家賠償法第3條第2項規定，請求被告
      給付全部賠償金額等語，資為抗辯。
（五）並聲明：原告之訴駁回，訴訟費用由原告負擔。
三、兩造不爭執之事項：
（一）原告為系爭道路之公路主管機關，而被告於系爭道路東向
      西21.3公里處設置系爭電線桿乙座。又系爭電線桿設置地
      點之溝邊外側為私有地，被告無法於該處設置電線桿。
（二）系爭事故地點，除該次車禍事故外，未曾發生任何碰撞系
      爭電線桿之交通事故。
（三）訴外人蔡平清於93年12月12日下午7時20分許，騎乘車牌
      號碼KB2-605號機車，行經系爭道路由東向西21.3公里處
      ，因撞擊系爭電線桿，致蔡平清人車倒地受重傷，經送醫
      不治死亡。
（四）訴外人蔡平清之繼承人蔡黃棉、蔡順典、蔡鴻玉、蔡美淇
      及蔡幸渝曾依國家賠償法訴請原告國家賠償，原告已依臺
      灣高等法院臺南分院96年度上國易字第7號民事確定判決
      ，給付訴外人蔡黃棉48萬1,587元、蔡順典、蔡鴻玉、蔡
      美淇各14萬元及蔡幸渝21萬6,773元，及自94年4月5日起
      至清償日止按週年利率百分之五計算之利息，暨訴訟費用
      1 萬7,328元，並因上訴第二審支出裁判費1萬3,215元，
      共計131萬3,349元。
（五）91年1月25日臺灣電力股份有限公司嘉義區營業處D嘉義字
      第91010561Y號函及91年2月6日交通部公路總局第五區養
      護工程處水上工務段（91）五工水字第9100594號函之真
      正。
（六）原告於系爭事故發生前，並未通知被告依其公司內部之配
      電線路電桿反光貼紙張貼原則，於系爭電線桿上換貼長型
      反光貼紙。
四、是本件爭點為（一）被告對系爭電線桿之設置有無缺失？（
    二）被告對於系爭電線桿之管理有無過失？（三）被告就系
    爭車禍事故之發生是否應負責任？兩造各執一詞，本院經查
    ：
（一）被告對系爭電線桿之設置並無缺失
    1、按電力線、電信線及其桿柱塔架，其沿公路縱向設置者
       ，應設於公路用地範圍之外，如受地形或環境限制等特
       殊情形，經洽商公路主管機關同意者，得設於路肩外側
       邊緣處。又高壓導線與房屋（建築線）須保持水平間隔
       1.5公尺以上法定距離。公路用地使用規則第16條第3款
       、屋外供電線路裝置規則第31條分別定有明文。
    2、查原告主張被告設置系爭電線桿未得其同意云云，惟兩
       造就系爭電線桿之設置，於79年10月9日於公路局第五區
       工程處第二工務段就水上交流道聯絡道路改善168線18K+
       7 60～22K+687.75段拓寬工程管線及有關事宜召開協調
       會，會議結論為「各桿管線單位協調決議按內政部頒市
       區道路地下管線埋設物設置位置圖，如附圖確實埋設管
       線」，其中電信及電桿之埋設位置，係位於編號h1部分
       ，而編號d係雨水下水道幹線，此有79年10月9日「水上
       交流道聯絡道路改善168線18K+760～22K+687.75段拓寬
       工程管線及有關事宜協調會」之會議紀錄影本及所附市
       區道路地下管線埋設物設置位置圖在卷可憑，足證，系
       爭電線桿之所以埋設於事發地點，確係事先經原告之同
       意並符合公路用地使用規則及屋外供電線路裝置規則，
       原告之主張委無足採。
    3、系爭電線桿自79年間設置後，從未改變位置一情，為兩
       造所不爭執（見本院98年6月4日言詞辯論筆錄），又被
       告曾於91年1月25日以D嘉義字第91010561Y號函，請求原
       告水上工務段協助提供轄內本處桿線有礙行車安全之虞
       者，俾設計改善。惟原告水上工務段於91年2月6日以
       (九一)五工水字第9100594號函覆被告「有關函請本段協
       助提供轄內貴屬桿線有礙行車安全之虞者，俾利設計改
       善案，仍請貴處依規定就所有桿線遷移至路權外以確保
       交通安全」。此有，兩造往來之上開函文在卷可稽。衡
       情，設若原告認定系爭電線桿有礙行車安全之虞，何以
       自79年間起至91年1月之前，從未曾函請被告就系爭電線
       桿作改善? 迨91年1月25日被告函請原告協助提供轄內本
       處桿線有礙行車安全之虞者，原告仍未具體指明系爭電
       線桿應遷移或改善，則原告空言主張被告對於系爭電線
       桿之設置有過失云云，已非可採。
（二）被告對於系爭電線桿之管理並無過失
   1、按路中障礙物體線，用以表示路上之障礙物體，促使車輛
      駕駛人提高警覺。劃設於路中障礙物體上，並視需要在障
      礙物前方之路面上，設置近障礙物線。本標線為黃黑相間
      斜紋線，線寬10公分至30公分，自上至下向路心或向右傾
      斜45度，其高度距地面為180公分。道路交通標誌標線號
      誌設置規則第160條第1項及第2項定有明文。
   2、原告主張被告未依訂立之配電線路電桿反光貼紙張貼原則
      ，於系爭電線桿張貼反光標誌，對系爭電線桿之管理有過
      失云云，為被告所否認。查台灣電力股份有限公司「配電
      線路電桿反光貼紙」張貼原則，係被告公司於89年4月19
      日訂定，依該規定「反光貼紙張貼地點為重要路段重點桿
      、道路轉彎桿及車輛易發生碰撞路段，需再加強反光效果
      處」有該原則在卷可參。在系爭車禍發生前，原告從未通
      知被告要在系爭電線桿張貼反光貼紙，而是發生車禍後，
      始知悉系爭電線桿未張貼反光貼紙，而車禍發生時，系爭
      電線桿殘留有圓形的反光標籤。而系爭電線桿沒有依照被
      告張貼原則張貼反光貼紙，原告亦從未有無通知被告要改
      正等情，為被告所不爭執（見本院98年8月6日言詞辯論筆
      錄）。被告公司之「配電線路電桿反光貼紙張貼原則」，
      僅被告公司內部之作業規定，並無法據此課予被告相當之
      作為義務，原告為系爭道路之養護及管理機關，卻從未就
      系爭電線桿要求被告改善，迨車禍發生，始空言被告對於
      系爭電線桿之管理有過失，顯不足取。
   3、綜上，被告既已依道路交通標誌標線號誌設置規則，於系
      爭電線桿上，漆有路中障礙物體線。復查無課予被告於電
      線桿上黏貼反光貼紙義務之法令依據，原告未舉證證明系
      爭路段符合該張貼原則之重要路段重點桿、道路轉彎桿及
      車輛易發生碰撞路段，被告對於系爭電線桿之管理並無過
      失。
（三）被告就系爭車禍事故之發生無需負責任
   1、訴外人蔡清平於93年12月12日19時20分許，騎車牌號碼Ｋ
      Ｂ2—605號機車，行經嘉義縣太保市後潭里嘉縣第168號
      線道東向西21點3公里處，因機車道突然減縮，然減縮之
      前方並未設有反光標誌或任何警告標誌，且於減縮地點照
      明不足，致被害人行駛至該處撞擊立於原慢車道中心之電
      線桿，人車倒地受重傷，經送往長庚醫院急救後，仍宣告
      不治死亡之事實，為兩造所不爭執。
   2、原告為系爭道路管理機關，對夜間照明不足之事故地點，
      有機車道縮減及設有電線桿等有礙行車安全之道路狀況，
      未妥設適當警示標誌，對系爭道路管理自有欠缺。雖訴外
      人蔡清平駕駛普通重機車，夜間行經設有電線桿（障礙物
      ）道路縮減之機車優先道時，未注意車前狀況，撞及電線
      桿，其騎乘機車違反道路交通安全規則第94條第3項規定。
      然原告未於電線桿前方妥設「警8」道路縮減警告標誌及未
      依規定劃設「近障礙物線」，以促使車輛駕駛人注意前方
      狀況、謹慎行車，亦有違道路交通標誌標線號誌設置規則
      第28條、第156條之規定。
   3、被告依據「屋外供電線路裝置規則」設置電線桿，並於豎
      立該電線桿時亦會同路權單位同意，且已依道路交通標誌
      標線號誌設置規則第160條之規定在電線桿上漆有黃、黑
      相間斜紋之路中障礙物體線，並曾在電線桿上貼有反光紙
      ，於肇事後仍留有二處呈現反射之殘破反光紙存在，被告
      應無肇事因素。且本件經送臺灣省嘉雲區車輛行車事故鑑
      定委員會鑑定及臺灣省車輛行車事故覆議鑑定委員會覆議
      結果，均認系爭道路未妥設警示標誌有肇事因素，亦採相
      同見解。此有上開鑑定委員會95年7月12日嘉雲鑑字第950
      244字第0955802634號函附鑑定意見書、覆議鑑定委員會
      95年10月25日府覆議字第0950100856號函文各一份在卷可
      稽。
   4、綜上，原告主張被告就系爭車禍所造成之損害，應負責任
      云云，顯不可採。
五、被告對於系爭車禍事故之發生無庸負責任，從而，原告依國
    家賠償法第3條第2項規定，請求被告負損害賠償責任，為無
    理由，應予駁回。
六、本件事證已臻明確，兩造其餘攻擊防禦方法及未經援用之證
    據，經本院審酌後，核對本件結論不生影響，爰不一一贅述
    ，另原告請求送國立交通大學作鑑定，已無必要，附此敘明
    。
七、據上論結，原告之訴為無理由，依民事訴訟法第78條，判決
    如主文。
中    華    民    國    98    年    8    月    20    日
                  民事第一庭法  官  柯月美
以上正本係照原本作成
如對本判決上訴，須於判決送達後20日內向本院提出上訴狀
中    華    民    國    98    年    8    月    20    日
                            書記官  李文政


司法院資訊處製作；財團法人民間司法改革基金會備份。
